---
title: "Quantitative Datenerhebung & -analyseverfahren mit R."
author: Prof. Dr. Patrick Planing | HFT Stuttgart University 
date: "`r format(Sys.time(), '%B %d, %Y')`"
header-includes:
- \usepackage{fancyhdr}
- \pagestyle{fancy}
- \fancyfoot[CO,CE]{Urheberrechtlich geschütztes Manuskript. (c) Patrick Planing }
- \fancyfoot[LE,RO]{\thepage}
output:
  pdf_document:
    toc: yes
  html_document:
    theme: journal
    toc: yes
geometry: margin=1in
fontsize: 11pt
subtitle: Teil 1 Datenmanagement
always_allow_html: yes
fontfamily: mathpazo
editor_options: 
  chunk_output_type: console
---
# Übungsaufgaben und Lösungen

# Teil 1 Datenmanagement

##Übung 1.1 

 Erzeugen Sie eine Variable "V1" mit den Zahlen: 18 bis 3 in 3er Schritten
 Erzeugen Sie eine Variabl2 "V2" mit 10 mal der Zahlenfolge 1,2,3

##Lösung 1.1 

```{r}
V1<- seq(18,3, by = -3)
V1
```

```{r}
V2<- c(rep(seq(1,3), times =10))
V2
```
    
##Übung 1.2 

- speichern Sie den Arbeitsbereich in eine Datei namens meine_daten.RData in das Arbeitsverzeichnis
- beenden Sie RStudio und starten es erneut, wechselt das Arbeitsverzeichnis auf das Verzeichnis, in dem dieses R-Skript liegt und oeffnet es erneut
- laden Sie den zuvor gespeicherten Arbeitsbereich und ueberpruefen Sie den Inhalt des Arbeitsspeichers mit ls() bzw. im entpsrechenden Fenster in R-Studio.
 
 