---
title: "Quantitative Datenerhebung & -analyseverfahren mit R."
author: Prof. Dr. Patrick Planing | HFT Stuttgart University 
date: "`r format(Sys.time(), '%B %d, %Y')`"
header-includes:
- \usepackage{fancyhdr}
- \pagestyle{fancy}
- \fancyfoot[CO,CE]{Urheberrechtlich geschütztes Manuskript. (c) Patrick Planing }
- \fancyfoot[LE,RO]{\thepage}
output:
  pdf_document:
    toc: yes
  html_document:
    theme: journal
    toc: yes
geometry: margin=1in
fontsize: 11pt
subtitle: Teil 1 Datenmanagement
always_allow_html: yes
fontfamily: mathpazo
editor_options: 
  chunk_output_type: console
---
# Übungsaufgaben und Lösungen


#Teil 3: Grafische Analysen

##Übung 3.1 


Entwerfen Sie ein Balkendiagramm für die Schuhgröße der WP Studierenden 

##Vorbereitung
```{r}
load("WPStudis.RData")
```


##Lösung Übung 3.1

```{r}
barplot(table(WPStudis$F5_Schuhgröße), ylab="Schuhgröße", 
        main="Schuhgröße")
```

Das sieht jetzt noch nicht richtig gut aus! Was koennen wir da machen?
```{r}

barplot(table(WPStudis$F5_Schuhgröße), ylim=c(0,30), xlab="Anzahl", 
        main="Schuhgröße", col="tomato3", border = NA)

```

##Übung 3.2

Wie haben echte Daten der Besucherfrequenz auf der Königsstrasse in Stuttgart sowie in München.

Daten aus Excel laden:

```{r message=FALSE, warning=FALSE, paged.print=FALSE}

library(readxl)
Passanten <- read_excel("Passanten.xlsx")
```

Schauen Sie sich die Daten einmal an:
```{r}
View(Passanten)
```

Lassen Sie uns nun einige Variablen anlegen damit es übersichtlicher ist:

```{r}
Anzahl_Mitte<- Passanten$Stuttgart_Königstraße_Mitte
Anzahl_Süd<- Passanten$Stuttgart_Königstraße_Süd
Anzahl_MUC<- Passanten$München
Tag <- ordered(Passanten$Tag,levels=c("Montag","Dienstag","Mittwoch","Donnerstag","Freitag","Samstag","Sonntag"))
```

Aufgabe Teil 1 
Versuchen Sie Boxplots zu erzeugen, die uns sagen, an welchem Wochentag wieviele Menschen auf der Königsstrasse unterwegs sind.

Aufgabe Teil 2
Versuchen Sie Boxplots zu erzeugen, die die Standorte Königstrasse Mitte, Süd und München vergleichen.


##Lösung Übung 3.2

Ansicht pro Wochentag in Stuttgart

```{r}
plot(Anzahl_Mitte~Tag)
```


Vergleich Stuttgarter Standorte und München

Zunächst neuen Dataframe erzeugen:
```{r}
Vergleich<-data.frame(Anzahl_Mitte,Anzahl_Süd,Anzahl_MUC)
```

In das Long-Format bringen:
```{r}
Vergleich_long<-stack(Vergleich)
```

Grafik erzeugen:
```{r}
plot(Vergleich_long$values~Vergleich_long$ind)
```

##Übung 3.3

Aufgabe: Laden Sie Simpsons.Rdata herunter. Die Daten zeigen die Bewertung jeder Simpsons Folge auf IMBD. Erstellen Sie eine Grafik die aufzeigt, wie sich die Bewertungen der Simpons über die Staffeln (engl.Seasons) verändert hat.

## Lösung Übung 3.3: 

Zur Aggregation der Daten nutzen wir *aggregate(value~factor, FUN=mean)*

```{r message=FALSE, warning=FALSE}
load("Simpsons.RData")
SimAgg<-aggregate(Simpsons$Rating~Simpsons$Season, FUN=mean)
```


Variablennamen schöner machen:

```{r}
names(SimAgg)[1]<-"Season"
names(SimAgg)[2]<-"Rating"
```

Nun erzeugen wir einen Linien-Plot:

```{r}
plot(SimAgg$Season,SimAgg$Rating,  
          main="The Fall of the Simpsons",
          xlab="Season",
          ylab="Rating")
          axis(1, at=seq(1,28))                           
          par(lwd=4,col="gold")                          
          lines(SimAgg$Season,SimAgg$Rating, type="o")   

          par(col="black")                               
          text(SimAgg$Season,SimAgg$Rating,labels=round(SimAgg$Rating,2),cex=1.5, pos=3)

```

         
*Plot()* aktiviert die Plot Funktion - erzeugt hier jedoch nicht die Grafik, das passiert später mit *lines()
*axis()* Fügt auf der X-Achse alle Werte hinzu
*par()* Erzeugt eine rtwas dickere Linie und in Simpons-Farbe 
*Die Grafik wird hier erzeugt*lines()* erzeugt die Grafik, type=""l" bzw. type="o" ist die Standardlinie, testen Sie auch andere Option z.B. type="s"
*text()* fügt die Beschriftung der Punkte hinzu. Hier die IMBD Bewertung gerundet auf 2 Kommastellen

Nachher Grafikparameter mit dev.off() zurücksetzen
```{r}
dev.off()
```


Visualisierung mit ggplot2 


Quelle: https://github.com/imjakedaniels/SimpsonsScrape/blob/master/Simpsons%20Project/SimpsonsIMDB.Rmd


```{r message=FALSE, warning=FALSE}

library(magrittr)
library(ggplot2)
library(tidyverse)

load("Simpsons.Rdata")

Simpsons %>%
  group_by(Season) %>%
  summarise(Rating = mean(Rating)) %>%
  
  ggplot() +
   #part 1: main line graph
  geom_line(aes(x=Season, y=Rating), color = "Blue", size = 1.5) +
  
   #part 2: modifying the axis
  scale_x_continuous(breaks=c(1:28), labels=c(1:28), limits=c(1,28)) +
  
   #part 3.1: highlighting Simpsons Mania
  annotate("rect", xmin=2, xmax=9, ymin=8, ymax=8.9, alpha = .4, fill = "yellow") +
  annotate("text", x=5.5, y= 8.6, label = "Simpsons Mania", color = "black") +
  
   #part 3.2: highlighting: Zombie Simpsons
  annotate("rect", xmin=13, xmax=28, ymin=6.5, ymax=7.2, alpha = .2, fill = "red") +
  annotate("text", x=20.7, y= 7.1, label = "Zombie Simpsons", color = "black") +
  
   #part 4: average line with label
  geom_line(aes(x=Season, y=mean(Rating)), linetype=2, color = "Black") + 
  annotate("text", x=27, y= 7.45, label = "avg", color = "black", size = 3) +
  
   #part 5: editing titles, caption and background
  theme_bw() + 
  labs(title = "The Steady Decline of The Simpsons",
       subtitle = "Average Episode Ratings by Season",
       caption = "Source: IMDB, August 2018",
       x = "Season",
       y = "Rating") +
  theme(plot.title = element_text(family='', face = 'bold', colour = 'black', size = 20),
        plot.subtitle = element_text(family='', face = 'italic', colour = 'black', size = 10),
        plot.caption = element_text(family='', colour = 'black', size = 10),
        axis.title.x = element_text(family='', face = 'bold', colour = 'black', size = 12),
        axis.title.y = element_text(family='', colour = 'black', size = 12),
        plot.background = element_rect(fill = "yellow"))

```


## Übung 3.4

Wir laden die Daten (Befragung von Paaren nach der Aufteilung der Hausarbeit, aufgeteilt in 13 klassische Hausarbeiten)


```{r message=FALSE, warning=FALSE, paged.print=FALSE}
library(ade4)
data(housetasks)
```


Aufgabe: Betrachten Sie die Daten. Erzeugen Sie eine Grafik um die Daten möglichst gut zu visualisieren.

Tipp:
```{r}
data<-as.matrix(housetasks)  #Erzeugt eine Daten-Matrix (Vorraussetzung für viele Plots bzw. die Umwandlung in eine Tabelle)
data<-100*prop.table(data, margin = 1)  #Erzeugt eine Kontinenztabelle mit Zeilenprozenten

```

##Lösung Übung 3.4

```{r}
data_trans <-t(data)  #Die Funktion t() erzeugt eine transponierte Matrix (X und Y Achse getauscht)
barplot(data_trans,                      #Balkendiagramm
        beside=T,                        #Gruppiertes Balkendiagramm
        col=colors()[c(32,15,42,66)],    #4 Verschiedene Farben (Gerne andere Farben wählen)
        legend=colnames(data),           #Legende
        ylab="percentage",               #Y-Achsenbeschriftung
        ylim=c(0,100),)                  #Y-Achse von 0 - 100 Prozent
```


Beispiel erweiterte Grafiken mir Paket  "gplots":
Wir erstellen einen Balloonplot:
```{r message=FALSE, warning=FALSE, paged.print=FALSE}
library("gplots")
Hausarbeit<- as.table(as.matrix(housetasks))  #Umwandeln in eine Tabelle
balloonplot(Hausarbeit, 
            main ="Aufteilung der Hausarbeiten",   #Titel
            label = FALSE,  #Verzichtet auf den Wert je Ballon
            show.margins = FALSE)   #Verzichtet auf die Summen je Zeile und Spalte

```

Wir erstellen eine Heatmap:
```{r}
heatmap.2(data_trans,margins=c(10,10),  
          #Erzeugt etwas mehr Rand, damit die Y-Achsen Beschriftung voll lesbar bleibt
          dendrogram = "none",  
          #Entfernt standardmäßig erzeugte Clusterung der Spalten/Zeilen
          trace="none",  
          #Entfernt standardmäßig erzeugte Linien in jeder Spalte (sehr verwirrend)
          col=colorpanel(20,low="white",high="firebrick"))  
          #Erstellt ein Farbpalette mit n Farben von low bis high (Alternativ, feste                 Farbpallete wie bluered, rainbow, greenred etc.)

```
