---
title: "Quantitative Datenerhebung & -analyseverfahren mit R."
author: Prof. Dr. Patrick Planing | HFT Stuttgart University 
date: "`r format(Sys.time(), '%B %d, %Y')`"
header-includes:
- \usepackage{fancyhdr}
- \pagestyle{fancy}
- \fancyfoot[CO,CE]{Urheberrechtlich geschütztes Manuskript. (c) Patrick Planing }
- \fancyfoot[LE,RO]{\thepage}
output:
  pdf_document:
    toc: yes
  html_document:
    theme: journal
    toc: yes
geometry: margin=1in
fontsize: 11pt
subtitle: Teil 1 Datenmanagement
always_allow_html: yes
fontfamily: mathpazo
editor_options: 
  chunk_output_type: console
---
# Übungsaufgaben und Lösungen


#Teil 6: Varianzanalystische Verfahren


##Übungsaufgabe 6.1

Diät-Vergleich. Wir haben ein Datenset von 78 Personen die jewiels eine von 3 Diäten durchlaufen haben. Wir haben das Gewicht vor der Diät, das Gewicht nach der Diät und einige Hintegrundinformationen: Geschlecht, Alter und Größe. Ziel dieser Analyse ist es herauszufinden ob bestimmte Diäten für Männer bzw. Frauen besonders geeignet sind.

Daten einlesen:
```{r}
diet<-read.csv("diet.csv")
```


##Lösung Übungsaufgabe 6.1

Da es nur 3 Diäten gibt sollten wir das Format in "Faktor" anpassen, genaus die Variable "Gender".
```{r}
diet$Diet <-as.factor(diet$Diet)
diet$gender<-as.factor(diet$gender)
```

Da 2 Personen kein Geschlecht angegeben haben müssen wir diese ausschließen:

```{r}
diet<-na.omit(diet)
```


Dann müssen wir noch eine neue Variable erzeugen für den Gewichtsverlust:

```{r}
diet$weightlost<-diet$pre.weight-diet$weight6weeks
```

Wir testen zunächst die Vorraussetzungen für eine ANOVA:

Test auf Varianzhomogenität:
```{r, message=FALSE, warning=FALSE}
library(car)
leveneTest(weightlost ~ gender*Diet, data=diet, center=mean) 
```


ANOVA
```{r}
ANOVA3 <- aov(weightlost ~ gender*Diet, data=diet)
summary(ANOVA3)
```

Interpretation:
Wie sehen, dass sich die Diäten signifikant in Ihrer Wirksamkeit auf den Gewichtsverlust unterscheiden. Da es jedoch auch einen signifikanten Interaktionseffekt gibt [F(2, 70)=3.153, p = 0.049] ist dieser Unterschied wohl nicht für Männer und Frauen gleichermaßen ausgeprägt. Es lohnt sich als weiter zu Analysieren.

Post-Hoc:

```{r}
TukeyHSD(ANOVA3)
```

Interpretation: 
Wie sehen, dass es nur für Frauen signifikante Unterschiede zwischen den Diäten gibt. Diese sind einmal zwischen Diät  1 und 3 (p=0.0191) und Diät 2 und 3 (p=0.004).

Nun können wir uns dies auch noch grafisch ansehen:

Interaktionsplot dem Paket "phia"
```{r}
library(phia)
plot(interactionMeans(ANOVA3))
```



##Übungsaufgabe 6.2

Nehmen wir an der Trinkfestigkeits-Versuch von eben wurde als Messwiederholungs-Design durchgeführt.Hierfür fügen wir den Daten einfach eine ID Spalte hinzu die angibt, dass jede Versuchsperson alle 3 Varianten durchlaufen ist:

Daten einlesen (Falls noch nicht geschehen)
```{r}
ohnePille<-c(950,1540,2450,2650,1320,910,3120,3520,1450,450)
mitPille <-c(1920,2950,3940,3950,2820,2520,5940,6020,4220,2620)
mit2Pillen<-c(1100,2360,5250,5300,2720,2720,6740,8060,3870,3090)
Trinkfestigkeit <- data.frame(ohnePille,mitPille,mit2Pillen)
Trink.long <- stack(Trinkfestigkeit)
colnames(Trink.long) <- c("Menge","Gruppe")
```

```{r}
Trink.long$ID <- c(rep(seq(1,10), times =3))
Trink.long$ID <- as.factor(Trink.long$ID)
```

Schauen wir uns die Daten an:
```{r}
Trink.long
```

Führen Sie eine einfaktorielle Varianzanalyse mit Messwiederholung durch und interpretieren Sie das Ergebnis.


##Lösung Übung 6.2

Deskriptive Statistiken (Daran hat sich nichts geändert):
```{r}
boxplot(Trink.long$Menge~Trink.long$Gruppe)
```

```{r, message=FALSE, warning=FALSE}
library(psych)
describeBy(Trink.long$Menge,Trink.long$Gruppe)
```

ANOVA
```{r}
library(ez)
anova.mw <- ezANOVA(Trink.long, dv=Menge, wid=ID, within=Gruppe)
anova.mw
```

Post-Hoc Verfahren 
```{r}
pairwise.t.test(Trink.long$Menge,Trink.long$Gruppe, p.adj="bonferroni", paired=TRUE)
```
