---
title: "Quantitative Datenerhebung & -analyseverfahren mit R."
author: Prof. Dr. Patrick Planing | HFT Stuttgart University 
date: "`r format(Sys.time(), '%B %d, %Y')`"
header-includes:
- \usepackage{fancyhdr}
- \pagestyle{fancy}
- \fancyfoot[CO,CE]{Urheberrechtlich geschütztes Manuskript. (c) Patrick Planing }
- \fancyfoot[LE,RO]{\thepage}
output:
  pdf_document:
    toc: yes
  html_document:
    theme: journal
    toc: yes
geometry: margin=1in
fontsize: 11pt
subtitle: Teil 1 Datenmanagement
fontfamily: mathpazo
editor_options: 
  chunk_output_type: console
---

## Einfuehrung: Syntax, Umgang mit Daten und Datensaetzen 

R Syntax: '#' ist das Kommentarzeichen. Alles hinter einem '#' bis zum naechsten Zeilenumbruch wird ignoriert. 

in RStudio wird hervorgehobene Syntax durch Strg+Enter (Windows) bzw. durch Cmd-Enter (MacOS) ausgefuehrt.

'<-' weist das Ergebnis des Terms der rechten Seite dem Objekt auf der linken Seite des '<-' zu.

Beispiel: 'x <- 3 + 4' speichert das Ergebnis des Terms '3+4' in das Objekt x. Um das Ergebnis zu sehen, muss x angezeigt werden:

```{r}
x <- 3 + 4
```

Hinweis: Objekte in R können Variablen, Datensätze (sog. data-frames) oder Funktionen sein
                   
Schauen, was im Speicher ist:

```{r,results='hide'}
ls()
```
                   
x loeschen:

```{r}
rm(x)
```


In R arbeitet man in der Regel in einem Verzeichnis pro Projekt. Das Verzeichnis waehlt man,  indem man in RStudio im Fenster unten rechts ("Files"-Tab) in das gewuenschte Verzeichnis navigiert und dort unter "More" "Set As Working Directory" auswaehlt. Falls Sie mit einem Notebook (wie diesem) arbeiten, ist der Speicherort des Notebooks für R automatisch der relvante Arbeitspfad. Sie können dieses auch mit dem Befehl *setwd()* festlegen z.B. *setwd("C:/Working Directory"))*

Arbeitsverzeichnis überprüfen:

```{r,results='hide'}
getwd()
```


Inhalt des Arbeitsverzeichnisses anzeigen:
```{r,results='hide'}
dir()
```

Hilfe erhalten:
 - das Hilfesystem von R ist in RStudio unten rechts mit dem "Help"-Tab erreichbar
 - Hilfe zu einem Stichwort gibt es mit ??"Stichwort": ??"mean"
 - Hilfe zu einem bekannten Befehl gibt es mit ?befehl(), z.B.:
 
```{r,results='hide',message=FALSE, warning=FALSE}
?mean()
```
 
Schnelle Antworten gibt es auf Google - Da "R" jedoch schwer zu Googlen ist gibt es spezielle Suchamschinen wie auf www.rseek.org
                   

##Umgang mit Variablen 
                   
Numerische Variablen erzeugen: Zahlenfolgen lassen sich auf unterschiedliche Weise erzeugen, z.B. mit der seq() Funktion und dem ":" - Befehl:



```{r}
ID  <- seq (1:15)               
ID
```

Oder durch angabe des Start- und Endpunkts, durch Komma getrennt. Zusätzlich können Sie durch *by* die Schritte definieren:

```{r}
ID2 <- seq(13, -1, by = -1)
ID2
```


Variablen lassen sich auch mit dem *c()* Befehl erzeugen:


```{r}
Test <- c(1,3,5,7:10)
Test
```
 
Oder mit dem *rep()* (für Repeat - Wiederholen) - Dies kann man natürlich auch kombinieren:

```{r}
GruppenNr <- c(rep(1, times = 3), rep(2, times = 3), rep(3, times = 3), 
               rep(4, times = 3), rep(5, times = 3))
GruppenNr
```


##Übung 1.1 

 Erzeugen Sie eine Variable "V1" mit den Zahlen: 18 bis 3 in 3er Schritten
 Erzeugen Sie eine Variable "V2" mit 10 mal der Zahlenfolge 1,2,3


## Variablentypen
                   
 - Variablen koennen einen unterschiedlichen Typ haben. Die haeufigsten sind numeric, factor, und character.
 - Viele Analysen brauchen den richtigen Typ, um zu funktionieren. Beispielsweise muss eine Variable, 
   die die Zugehoerigkeit zu einer Gruppe numerisch angibt, vom Typ "factor" sein.
   
Schauen wir uns zunächst den Variablentyp mit der *class()* funktion an.
```{r}
class(GruppenNr)
```

Nun ändern wir auf den korrekten Variablen-Typ:
       
```{r}
GruppenNr <- as.factor(GruppenNr)
class(GruppenNr)
```

Schauen Sie sich nun auch den Variableninhalt nochmal an:

```{r}
GruppenNr
```


Wir können den Faktor-Stufen auch Labels geben (anders als in SPSS werden diese dann auch als Werte angezeigt)

```{r}
GruppenNr <- factor(GruppenNr, levels = c(1,2,3,4,5),
                    labels=c("Gruppe1","Gruppe2","Gruppe3","Gruppe4","Gruppe5"))
GruppenNr
```


Um den Inhalt einer Variable zu sehen, ruft man sie einfach auf *GruppenNr*. Um die Anzahl der Eintraege einer Variable zu sehen, benutzt man die *length()* - Funktion:

```{r}
length(GruppenNr)
```


Die Faktorstufen eines Faktors erhaelt man mit levels():

```{r}
levels(GruppenNr)
```


Eine kurze Zusammenfassung einer Variablen mit den wichtigsten deskriptiven Statistiken gibt die *summary()*-Funktion, deren Ausgabe sich danach unterscheidet, von welchem Typ die Variable ist:

Mit Faktor:
```{r}
summary(GruppenNr)
```

Mit numerischer Variable:
```{r}
summary(ID2)
```

##Dateien speichern und laden 
                   
Wenn man "File -> Save As..." auswaehlt, speichert man das aktuelle Skript (die aktuelle Syntax) als Textdatei mit der Endung .R.
                   
Wenn man "Session -> Save Workspace As..." auswaehlt, wird der Inhalt des Workspace gespeichert.
                   
Entsprechend laedt man den Workspace mit "Session -> Load Workspace"

In den neueren Versionen lassen sich auch "Projekte" speichern, diese beinhalten alle Datein (Skripte,Daten etc.) wie auch Einstellungen und sollten in einem getrennten Ordner angelegt werden.
                   
##Übung 1.2 

- speichern Sie den Arbeitsbereich in eine Datei namens meine_daten.RData in das Arbeitsverzeichnis
- beenden Sie RStudio und starten es erneut, wechselt das Arbeitsverzeichnis auf das Verzeichnis, in dem dieses R-Skript liegt und oeffnet es erneut
- laden Sie den zuvor gespeicherten Arbeitsbereich und ueberpruefen Sie den Inhalt des Arbeitsspeichers mit ls() bzw. im entsprechenden Fenster in R-Studio.
                   
##Datensaetze 
                   
Wir legen einen kleinen Datensatz mit 15 VPs an, die in fuenf Dreiergruppen getestet wurden.  Dabei wurden fuer jede VP zwei Messwerte, Variable A und Variable B, erhoben:

```{r}
Datensatz <- data.frame(ID = ID,ID2 = ID2,GruppenNr = GruppenNr)
                   
Datensatz$Geschlecht <- c("w", rep(c("w", "m"), times = 7))
Datensatz$VariableA <- rnorm(15)
Datensatz$VariableB <- rnorm(Datensatz$VariableA)
Datensatz$VariableC <- rnorm(Datensatz$VariableA)                 

```

Anzeigen des Datensatzes:


```{r,results='hide'}
Datensatz
```

oder alternativ:

```{r,results='hide'}
View(Datensatz)
```



Hier sieht alles schon sehr gewohnt aus (Vgl. Excel oder SPSS) man kann jedoch nichts bearbeiten.  Hierfür gibt es in R jedoch den Daten-Editor, den man mit edit() oder fix() startet. *fix* speichert die Änderungen automatisch. Bei *edit* muss man die Änderungen einem Objekt zuweisen.

```{r,results='hide'}
fix(Datensatz)
```


Löschen einer Variable in einem Datensatz

```{r}
Datensatz$VariableC <- NULL
```


Die Variablen liegen jetzt doppelt im Speicher: einmal im Datensatz und einmal einzeln. 
Die einzelnen Variablen werden geloescht:

```{r}
rm(ID, ID2, GruppenNr) 
```
                   
Uebersicht ueber die Struktur des Objektes: 

```{r}
str(Datensatz)
summary(Datensatz)
```


Grundsätzlich können Daten im "Wide" und im "Long" Format vorliegen. R kann gundsätzlich mit beidem arbeiten (anders als SPSS), jedoch verlangen bestimmte R funktionen, dass die Daten in einem bestimmten Format vorliegen. Wir müssen sie daher transformieren.

Die Daten in 'Datensatz' liegen im Wide Format vor, d.h. jede Variable hat eine neue Spalte (wie in SPSS)

Nehmen wir z.B. an wir messen den die Klausurnote in Statistik von 6 Studierenden ohne Tutorium (Gruppe1) und 6 Studierenden mit Tutorium (Gruppe 2) um festzustellen ob das Tutorium sich positiv auf die Note auswirkt

Die Daten leigen wie folgt vor: 

```{r}
Gruppe1 <- c(2.2,1.7,3.3,2.3,1.7,2)
Gruppe2 <- c(2.7,1.7,2,3.3,1.7,2)
Noten <- data.frame(Gruppe1,Gruppe2)
```

Schauen wir uns die Daten mal an (wide Format)

```{r}
Noten
```

Jetzt wandeln wir die Daten in das Long Format um 

```{r}
Noten.Long<-stack(Noten)
Noten.Long
```


Das ganze geht natürlich auch umgekehrt

```{r}
Noten2<-unstack(Noten.Long)
Noten2
```

'Noten2' ist nun wieder im Wide format also gleich 'Noten'
                   
##Datensaetze speichern und laden 

Wenn man den Arbeitsbereich wie zuvor beschrieben speichert (Workspace -> Save Workspace As...), werden auch alle im Arbeitsbereich enthaltenen Datensaetze gespeichert.  
                   
Man kann Datensaetze auch als einzelne Datei abspeichern, um sie mit anderen Programmen, z.B. Excel oder SPSS, zu oeffnen. R speichert Datensaetze als Textdateien, i. d. R. als tab-delimited (tabulator-getrennt) oder als csv-datei (comma separated value).
                   
Zum Oeffnen in einem deutschen Excel (Komma-Notierung) speichert man so:


```{r}
write.csv2(Datensatz, file = "Datensatz.csv", row.names = FALSE)
```
                   
##Umgang mit Datensaetzen 

Datensaetze bestehen aus Zeilen (Faellen) und Spalten (Variablen).
Zeilen und Spalten eines Datensatzes koennen mit eckigen Klammern ausgelesen werden:

1. Zeile:
```{r}
Datensatz[1,]
```

1. Spalte:
```{r}
Datensatz[,1]
```
 
Wert der 1. Zeile in der 1. Spalte:
```{r}
Datensatz[1,1]
```

Faelle 1, 3 und 5:
```{r}
Datensatz[c(1,3,5),]
```


##Datensaetze sortieren und indizieren

Datensatz nach der Variable ID2 absteigend sortiert anzeigen:

```{r}
Datensatz[order(Datensatz$ID2),]
```

Dies veraendert den Datensatz jedoch nicht dauerhaft:

```{r}
Datensatz
```

Erst wenn man den Datensatz mit dem neu sortierten Datensatz ueberschreibt, veraendert dieser sich dauerhaft:

```{r}
Datensatz <- Datensatz[order(Datensatz$ID2),]
Datensatz

```

Wir sortieren ihn wieder zurueck: 
```{r}
Datensatz <- Datensatz[order(Datensatz$ID),]
```

##Umgang mit Datensaetzen: Fallauswahl

Die Operatoren == (ist gleich), != (ungleich), >=, (groesser gleich), <= (kleiner gleich) sowie | (oder) und & (und) vergleichen JEDEN Wert einer Variable mit dem Vergleichsobjekt und liefern fuer jeden Vergleich TRUE oder FALSE zurueck: 

Alle weiblichen:
```{r}
Datensatz$Geschlecht == "w"
```

Alle nicht männlichen:
```{r}
Datensatz$Geschlecht != "m"
```

Das ist sehr nuetzlich, weil man so Faelle anderer Variablen auswaehlen kann, die eine Bedingung erfuellen. Zum Beispiel alle Faelle von Variable A, bei denen das Geschlecht "w" ist:

```{r}
Datensatz$VariableA[Datensatz$Geschlecht == "w"]
```

oder ich speichere den Mittelwert in einer neuen Variable:

```{r}
x <- mean(Datensatz$VariableA[Datensatz$Geschlecht == "m"])
x
```

Diese beiden Ausdruecke koennte man bspw. mit einem T-Test vergleichen 
(dazu in einer spaeteren Veranstaltung mehr). Zuletzt wird der Datensatz geloescht:

```{r}
rm (Datensatz)
```

## "Hausaufgabe" aus Luhmann Kap.5.6 

Nun schauen wir uns die "Hausaufgabe" aus Luhmann Kap.5.6 an:

Nr. 1
 

```{r}
methode <- c(1, 3, 2, 2, 3, 1, 3, 2, 1, 1)
woche1 <- c(4, 5, 9, 3, 3, 13, 11, 10, 12, 5)
woche2 <- c(6, 8, 12, 5, 6, 16, 14, 12, 13, 9)
```

Nr. 2 
```{r}
methode <- factor(methode)
class(methode)
```

Nr. 3
```{r}
basketball <- data.frame(methode, woche1, woche2)
basketball
```

Nr. 4
Skript speichern über Menü

Nr. 5
```{r}
save(basketball, file="basketball.RData")
```

Nr. 6
```{r}
save.image(file="workspace.kapitel.5.RData")
```

Nr. 7
```{r}
remove(list = ls())
```
