---
title: "Quantitative Datenerhebung & -analyseverfahren mit R."
author: Prof. Dr. Patrick Planing | HFT Stuttgart University 
date: "`r format(Sys.time(), '%B %d, %Y')`"
header-includes:
- \usepackage{fancyhdr}
- \pagestyle{fancy}
- \fancyfoot[CO,CE]{Urheberrechtlich geschütztes Manuskript. (c) Patrick Planing }
- \fancyfoot[LE,RO]{\thepage}
output:
  pdf_document:
    toc: yes
  html_document:
    theme: journal
    toc: yes
geometry: margin=1in
fontsize: 11pt
subtitle: Teil 1 Datenmanagement
always_allow_html: yes
fontfamily: mathpazo
editor_options: 
  chunk_output_type: console
---
# Übungsaufgaben und Lösungen


# Teil 2 Deskriptive Statistik
 
 
##Übung 2.1 

Öffnen Sie Datensatz_WP_Studierende.sav und Berechnen Sie:
  - Median und Standardabweichung der Schuhgröße der Studierenden
  - Vergleichen Sie den Mittwelwert der Körpergröße von männlichen und weiblichen Studierenden
  - Legen Sie im Datensatz(!) eine neue Variable an die die Körpergröße in Metern angibt

##Lösung 2.1 

Daten laden
```{r message=FALSE, warning=FALSE, paged.print=FALSE}
library(haven)
WPStudis <- read_sav("WPStudis.sav")
WPStudis <- as.data.frame(WPStudis)

```

Auswertung durchführen:
```{r}
median(WPStudis$F5_Schuhgröße)
sd(WPStudis$F5_Schuhgröße)
tapply(WPStudis$F5_Schuhgröße, WPStudis$F3_Geschlecht, mean, na.rm = TRUE)

```

Neue Variable erstellen

```{r}
WPStudis$Größe_Meter <- 0.01*WPStudis$F4_Körpergröße
```

##Übung 2.2 
Nutzen Sie den Datensatz "erstis" von Luhmann(2015)
Gibt es einen Zusammenhang zwischen Alter und Intelligenz?


##Lösung 2.2 

```{r}
load("erstis.RData")
cor(erstis$alter, erstis$intell , method="pearson", use="complete.obs")
cor.test(erstis$alter, erstis$intell, method ="pearson")
```
