---
title: "Quantitative Datenerhebung & -analyseverfahren mit R."
author: Prof. Dr. Patrick Planing | HFT Stuttgart University 
date: "`r format(Sys.time(), '%B %d, %Y')`"
header-includes:
- \usepackage{fancyhdr}
- \pagestyle{fancy}
- \fancyfoot[CO,CE]{Urheberrechtlich geschütztes Manuskript. (c) Patrick Planing }
- \fancyfoot[LE,RO]{\thepage}
output:
  pdf_document:
    toc: yes
  html_document:
    theme: journal
    toc: yes
geometry: margin=1in
fontsize: 11pt
subtitle: Teil 1 Datenmanagement
always_allow_html: yes
fontfamily: mathpazo
editor_options: 
  chunk_output_type: console
---
# Übungsaufgaben und Lösungen

# Teil 7: Nicht-Parametrische Verfahren

## Vorbereitung
```{r}
load("WPStudis.RData")
```


##Übung 7.1

Führen Sie den Chi-Quadrat Anpassungstest für Brillenträger durch. Gehen Sie von einem Anteil der Brillenträger in Deutschland von 40% aus. Weichen die WP-Studierenden von der Bevölkerung signifikant ab?

##Lösung Übung 7.1

Tabellen erzeugen:
```{r}
brille <- table(WPStudis$F7_Brille)
brille
prop.table(brille)
```

Test:
```{r}
chisq.test(brille, p=c(.6,.4))
```

##Übung 7.2 

Frage: Gibt es einen Zusammenhang zwischen Geschlecht und Brillentraegern bei den WPlern?

##Lösung Übung 7.2

Wir erzeugen eine 2x2 Tabelle:
```{r}
table(WPStudis$F3_Geschlecht,WPStudis$F7_Brille)
```

Dann kommt der Test:
```{r}
chisq.test(WPStudis$F3_Geschlecht,WPStudis$F7_Brille)
```

Zur Analyse helfen die Anteile:
Hinweis: Um zellenweise Anteile zu bekommen hängt man im *prop.table()* Befehl nach den Variablen ein ",1" an, für Spaltenprozente ein",2"

```{r}
prop.table(table(WPStudis$F3_Geschlecht,WPStudis$F7_Brille),1)
```

Hinweis: Die Yates Korrektur wird bei 2x2 Tabellen automatisch angewendet. Diese korrigiert jedoch tendenziell zu Stark. Eine Alternative ist es R P-Wert esimulieren zu lassen:
```{r}
chisq.test(WPStudis$F3_Geschlecht,WPStudis$F7_Brille, simulate.p.value=TRUE)
```

##Übung 7.3 

Nutzen Sie die Daten "immer" aus dem Paket MASS
```{r, message=FALSE, warning=FALSE}
library(MASS)
immer
```

Die Daten zeigen das Ernteergebnis von Felder an zwei Messzeitpunkten Y1 (1931) und Y2 (1932).Gibt es einen statistisch signifikanten Unterschied zwischen den Ernteerträgen in den beiden Jahren? (Auf 5% Niveau)

Die Untersuchung auf Normalität der Differenzen zeigt eine Schiefe in der Verteilung:
```{r}
y<- immer$Y1-immer$Y2
shapiro.test(y)
```

Obwohl der Test nicht ganz signifikant ist entscheiden wir uns für den Wilcoxon Test als Alternative zum T-Test.

Aufgabe: Führen Sie den Wilcoxon Test durch und Interpretieren Sie das Ergebnis.


##Lösung Übung 7.3

Deskriptive Untersuchung:
```{r}
mean(immer$Y1)
mean(immer$Y2)
```

Grafische Untersuchung:
```{r}
boxplot(immer$Y1,immer$Y2)
```

wilcoxon Test:
```{r, message=FALSE, warning=FALSE}
wilcox.test(immer$Y1, immer$Y2, paired=TRUE) 
```

Wie interpretieren wir das Ergebnis?
Hinweis: Der Warnhinweis auf "Bindungen" kommt immer. Bei Bindungen (gleiche Werte) könenn keine eindeutigen Ränge gebildet werden.

##Übung 7.4  

Nutzen Sie wieder den "Prestige" Datensatz aus dem Paket "car" und untersuchen Sie - nicht-parametrisch - ob es einen Unterschied zwischen dem Frauenanteil (Variable "women") der drei Berufs-Gruppen (Variable "type") gibt. Welche Gruppen unterscheiden sich signifikant?

```{r, message=FALSE, warning=FALSE}
library(car)
```


##Lösung Übung 7.4

Deskriptiv:
```{r}
tapply(Prestige$women, Prestige$type, summary)
```

Kruskal-Wallis (H-Test):
```{r}
library(agricolae)
kruskal.test(women ~ type, data = Prestige)
kruskal(Prestige$women, Prestige$type, console = TRUE)
```
